臺灣臺中地方法院民事判決
110年度訴字第790號
原      告  陳鄭碧珠
訴訟代理人  李振祥律師
被      告  陳昭吟  
上當事人間給付售屋分配價款事件，本院於民國110年9月14日言
詞辯論終結，判決如下：
    主      文
原告之訴駁回。
訴訟費用由被告負擔。
    事實及理由
一、原告方面：原告為被告之母，兩造曾於民國78年間與訴外人
    陳信如、陳麗如、賴明霞共同購買坐落臺中市○○區○○路000○
    000號4樓及地下2層車位即財星廣場編號4樓A、編號4樓B之
    建案（下分別稱編號4樓A、編號4樓B，合稱系爭不動產），
    原告單獨購買編號4樓A，被告、陳信如、賴明霞、陳麗如4
    人共同購買編號4樓B，各自應有所有權部分則分別為陳信如
    應有部分3分之1、賴明霞應有部分3分之1、陳麗如應有部分
    6分之1、被告6分之1，惟均借名登記於被告名下。嗣因賴明
    霞於84年不願續繳貸款，將其應有編號4樓B應有部分3分之1
    讓予兩造及陳信如、陳麗如。後被告於96年間逕將登記其名
    下之系爭不動產以新臺幣（下同）713萬5000元出售予他人
    ，當時並曾與原告、陳信如、陳麗如進行彙算為陳信如應受
    分配92萬6684元、被告應受分配46萬3342元、陳麗如應受分
    配46萬3342元、原告應受分配309萬2725元，至繼受賴明霞
    部分應受分配92萬6684元部分則由被告分配予兩造、陳信如
    、陳麗如4人各4分之1即每人23萬1671元，故被告將系爭不
    動產出售後結算分配價金為陳信如應受分配115萬8355元、
    被告應受分配69萬5013元、陳麗如應受分配69萬5013元、原
    告應受分配332萬4396元。嗣被告於96年8月29日給付原告27
    萬元、陳信如47萬元、陳麗如28萬元，於96年10月2日再給
    付原告30萬元，計給付原告57萬元，尚餘275萬4396元未給
    付原告，原告乃於109年11月25日寄發臺中法院郵局存證號
    碼002968號存證信函，請求被告給付未果，爰依民法第541
    、199、203條之規定，並參照最高法院98年度台上字第990
    號裁判要旨，請求被告給付應分配價金餘額275萬4396元。
    並聲明：
　㈠被告應給付原告275萬4396元，及自110年2月9日起至清償日
    止，按年息5%計算之利息。
　㈡願供擔保請准宣告假執行。
二、被告方面：
　㈠原告為被告之母，陳信如、陳麗如分別為被告大姐、二姐，
    均較被告年長。陳信如、陳麗如及賴明霞於78年間合夥冒用
    被告名義並偽造被告簽名與建商購買系爭不動產，因為銀行
    首購貸款11.75%需要對保時，始告知被告上情，言明系爭不
    動產出賣後，所賺利潤6分之1歸被告所有，被告始同意以其
    名義向銀行貸款及借名登記為系爭不動產所有權人。嗣賴明
    霞中途退夥及原告入夥，分配比例及金額計算全由陳麗如主
    導。惟陳麗如及陳信如於96年間出賣系爭不動產，仍以被告
    名義與買方簽訂買賣合約書，買賣價金為713萬5000元，並
    委由陳詠蕙地政士辦理過戶手續及僑馥建經公司為履約保證
    。系爭不動產買賣總價金713萬5000元，扣除清償銀行抵押
    貸款、完稅及其他雜費支出等，實收194萬1835元，並由僑
    馥建經公司匯入被告申設於中國信託有關系爭不動產之不動
    產買賣價金信託履約保證專戶（下稱被告履保專戶），惟被
    告專戶之存摺、印章及金融卡於出賣系爭不動產款項匯入後
    ，即由陳麗如、陳信如取走。
　㈡被告固曾於台新銀行信封上（下稱8月29日字據）及橫格紋筆
    記紙上（下稱10月2日字據）書寫系爭不動產相關出售買賣
    價金金額之字據，並於96年8月29日先行給付原告27萬元，
    嗣至96年10月2日後再給付原告30萬元，計給付原告57萬元
    。惟由陳麗如於96年8月29日書寫於全白紙張上記載「Ma27
    萬」、「如28萬」、「信如47萬」、「102萬」、「照比例
    先支」等字（即被告提出之證物18字據影本，下稱證物18字
    據）及對照系爭不動產之不動產買賣價金信託履約保證專戶
    收支明細表（買賣雙方）上載出賣人實收金額194萬1835元
    ，與陳麗如上開記載匯194萬1835元，減去（原來）94萬183
    5元與（自用）20萬4007元之優惠差額73萬6933元，再減去
    陳信如代墊款17萬3440元、被告代墊款3000元、陳信如代墊
    款5451元，為102萬3011元，即為陳麗如上開書寫102萬元之
    由來，益見被告書寫於8月29日字據，係應陳麗如要求所書
    寫。而系爭不動產實收金額194萬1835元，減去被告自用住
    宅優惠稅額差額73萬6933元、陳信如代墊款17萬3440元、被
    告代墊款3000元、付對方代墊款即陳信如代墊款5451元及被
    告領取3011元，為102萬元，依比例分配金額為原告27萬元
    、陳麗如28萬元、陳信如47萬元。實則，陳麗如於96年10月
    2日召集陳信如及兩造開會，分配系爭不動產賣屋款102萬元
    ，依比例分配，Ma即媽媽即原告分配金額27萬元、陳麗如分
    配28萬元、陳信如分配47萬元。惟當日原告已親自領取14萬
    3000元支票4紙、現金5萬元及10萬7000元，計30萬元，並由
    原告親簽「鄭10/2」點收無誤，陳麗如及陳信如亦各領取28
    萬元及47萬元，另陳麗如未依承諾給付系爭不動產賣屋款利
    潤6分之1予被告。至系爭不動產經地政士計算土地增值稅應
    繳94萬0940元，如使用一生一次之自用住宅房地出賣優惠之
    應繳納稅額為20萬4007元，其間差額為73萬6933元係陳麗如
    、陳信如及原告合意給付被告，以為喪失日後免稅權益之應
    有補償。
　㈢系爭不動產之不動產買賣價金信託履約保證專戶收支明細表
    （買賣雙方）及陳麗如計算系爭不動產賣屋款所剩金額為10
    2萬元，非如原告計算之請求標的金額。況被告均未拿取系
    爭不動產賣屋款或銀行貸款，僅有存入被告專戶之款項，惟
    被告專戶之存摺、印章及金融卡於出賣系爭不動產後亦由陳
    麗如、陳信如取走，被告僅取得系爭不動產售屋後之分配款
    ，銀行貸款部分均已返還原告。
　㈣聲明：原告之訴駁回。　
三、得心證之理由：
　㈠原告主張系爭不動產所有權人係原告與訴外人陳信如等人與
    被告間成立借名登記為被告名義，於96年間以713萬5000元
    出售，出售價金經扣除相關款項後，實際上匯入被告帳戶為
　　194萬1835元；被告曾於台新銀行信封上及橫格紋筆記紙上
    書寫系爭不動產相關出售買賣價金金額之字據，及先後於96
    年8月29日、96年10月2日分別給付給付27萬元、30萬元，共
    計57萬元予原告等情，為兩造所不爭執（本院卷第196、198
    、200頁），並有編號4樓B公約合約書封面及第6頁影本、不
    動產買賣價金信託履約保證專戶收支明細表(買賣雙方）、
    台新銀行信封及橫格紋筆記紙上書寫字據等在卷可按（本院
    卷第171至172、177、179、181頁），堪信為真。至於原告
    主張本件係被告逕自出售系爭不動產，並由被告與原告、陳
    信如、陳麗如進行彙算及上開彙算結果，又被告交付原告57
    萬元後，尚餘275萬4396元未給付原告等情，則為被告所否
    認，並以前詞置辯，自應由原告就此部分負舉證之責。
　㈡依原告提出之上開8月29日字據上於「媽」一字下有橫式算式
    「3092,725＋231,671＝3324,396」，於該橫式算式「3324,39
    6」數字下方，由上往下依序書寫「-0000000(貸款)」、「-
    27萬(已領)」、「225,365」等字及數字，即直式算式：「0
    000000-0000000(貸款)-27萬(已領)＝225365」，則原告就系
    爭不動產出售之價金是否仍有332萬4396元未領實有疑問。
    再原告訴訟代理人於本院110年9月14日辯論時自承：「其中
    有扣除抵押貸款4百多萬，實際上匯入被告履保帳戶是00000
    00元，銀行的貸款、規費、雜費都已經扣除。」等語在卷（
    本院卷第200頁），核與前開直式算式中「（貸款）」二字
    之文義相符，另原告固當庭主張前開貸款係由原告交給被告
    給付銀行，惟被告未予清償，故履保專戶扣除抵押貸款後僅
    餘194萬1835元之情，然為被告否認，原告就此節亦未提出
    相關事證以實其說，自難認定為真實，是尚難僅以8月29日
    字據中有前述橫式算式結果「3324,396」之數字，遽以為被
    告應給付原告332萬4396元之認定甚明。另原告提出之之8月
    29日字據及10月2日字據上並無原告所主張之「原告應受分
    配332萬4396元。嗣被告…，計給付原告57萬元，尚餘275萬4
    396元未給付原告」之算式或任何相關之註記。是本件原告
    並未就其主張之部分為舉證至明。益見被告抗辯並無應給付
    予原告款項而未給付情事為真。
　㈣查實際上匯入被告履保專戶之194萬1835元，支付情形如下：
    ⒈依比例分配金額原告27萬元、陳麗如28萬元、陳信如47萬
    元。⒉被告自用住優惠稅額73萬6933元。⒊陳信如代墊款17萬
    3440元。⒋被告代墊款3000元。⒌陳信如代墊款5451元。⒍被
    告領取3011元等情，有被告提出之證物18字據影本在卷可按
    （本院卷211頁），被告提出之證物18字據，於原告110年1
    月7日民事支付命令聲請狀亦經原告於檢附之字據影本中提
    出（司促卷第19頁）。且原告自承證物18字據左上方「96.8
    .29照比例先支、27萬、28萬、47萬、（合計）102 萬」係
    訴外人陳麗如所寫之情在卷（本院卷第221頁），益徵被告
    抗辯出售價金匯入被告帳戶之194萬1835元，經訴外人陳麗
    如計算後，系爭不動產賣屋款所剩金額為102萬元，且已由
    訴外人陳麗如依比例分配予兩造及訴外人陳麗如、陳信如之
    情節堪信為真。
四、綜上所述，原告既未能舉證證明系爭不動產係被告逕自出售
    ，並由兩造與陳信如、陳麗如進行彙算，被告交付原告57萬
    元後，尚餘275萬4396元未給付原告，從而，原告主張被告
    未依彙算結果給付售屋分配款，並依民法第541、199、203
    條規定，請求被告給付275萬4396元，及自110年2月9日起至
    清償日止，按年息5%計算之利息，為無理由，應予駁回。
五、本件判決之基礎已為明確，兩造其餘攻擊、防禦方法及舉證
    ，經核均與判決之結果無影響，爰不一一論駁，附此陳明。
六、訴訟費用負擔之依據：民事訴訟法第78條。  　
中　　華　　民　　國　　110   年 　10 　　月　　21　　日
                  民事第五庭    法  官  林秀菊
正本係照原本作成。
如對本判決上訴，須於判決送達後20日內向本院提出上訴狀。如
委任律師提起上訴者，應一併繳納上訴審裁判費。
中　　華　　民　　國　　110 　年　　10　　月　　21　　日
                                書記官  劉子瑩